ACORDAO-COMPLETO-2288623

ACÓRDÃO 5148/2019 ATA 22/2019 - PRIMEIRA CÂMARA

VISTOS, relatados e discutidos estes autos de recurso de reconsideração interposto por Aparecido Donizete Marteli contra o Acórdão 6877/2016-TCU-Primeira Câmara;
ACORDAM os Ministros do Tribunal de Contas da União, reunidos em sessão da Primeira Câmara, ante as razões expostas pelo relator e com fulcro nos arts. 32, inciso I, e 33, da Lei 8.443/1992 c/c o art. 285 do Regimento Interno do TCU, em:
9.1. conhecer do recurso interposto por Aparecido Donizete Marteli, para, no mérito, negar-lhe provimento;
9.2. dar ciência desta deliberação ao Ministério do Turismo.

Recurso de reconsideração em Tomada de Contas Especial.

Primeira Câmara

Município de Nova Granada/SP.

3. Interessados/Responsáveis/Recorrentes:
3.1. Responsável: Aparecido Donizete Marteli (XXX.827.398-XX)
3.2. Recorrente: Aparecido Donizete Marteli (XXX.827.398-XX).

13.1. Ministros presentes: Benjamin Zymler (na Presidência), Walton Alencar Rodrigues (Relator) e Vital do Rêgo.
13.2. Ministro-Substituto convocado: Marcos Bemquerer Costa.
13.3. Ministros-Substitutos presentes: Augusto Sherman Cavalcanti e Weder de Oliveira.

WALTON ALENCAR RODRIGUES

Ministro Bruno Dantas.

Adoto, como relatório, a instrução Secretaria de Recursos (peças 42-44) , que contou com a anuência do MPTCU, representado pelo Subprocurador-Geral Lucas Rocha Furtado (peça 45) :
INTRODUÇÃO
1. Trata-se de recurso de reconsideração apresentado por Aparecido Donizete Marteli (peça 38) , em face do Acórdão 6877/2016-TCU-Primeira Câmara (peça 31) , de relatoria do Ministro Bruno Dantas.
1.1. A deliberação recorrida apresenta o seguinte teor: 
9.1. com fundamento nos arts. 1o, inciso I, 16, inciso III, alínea "b" da Lei 8.443/1992 c/c o art. 23, inciso III, da mesma lei, e com arts. 1o, inciso I, 209, inciso II e § 5o, e 214, inciso III, do Regimento Interno, julgar irregulares as contas do responsável Aparecido Donizete Marteli; 
9.2 com fundamento no parágrafo único do artigo 19 e no art. 58, inciso I, da Lei 8.443/1992 c/c o art. 267 do Regimento Interno, aplicar a Aparecido Donizete Marteli (XXX.827.398-XX) multa individual no valor de R$ 40.000,00 (quarenta mil reais) , com a fixação do prazo de 15 (quinze) dias, a contar da notificação, para comprovar, perante o Tribunal (art. 214, inciso III, alínea "a", do Regimento Interno/TCU) , o recolhimento da dívida aos cofres do Tesouro Nacional, atualizada monetariamente desde a data do presente acórdão até a do efetivo recolhimento, se for paga após o vencimento, na forma da legislação em vigor; 
9.3. autorizar, caso requerido, o parcelamento da dívida constante deste acórdão em até 36 (trinta e seis) parcelas, nos termos do art.26 da Lei8.443/1992, c/c o art.217, §§1o e 2o, do Regimento Interno do TCU, informando ao responsável que incidirão sobre cada parcela os correspondentes acréscimos legais e que a falta de pagamento de qualquer parcela importará no vencimento antecipado do saldo devedor; 
9.4. autorizar a cobrança judicial da dívida, caso não atendidas as notificações, nos termos do art. 28, inciso II, da Lei 8.443/1992. 
HISTÓRICO
2. Trata-se de Tomada de Contas Especial instaurada pelo Ministério do Turismo (MTur) em desfavor de Aparecido Donizete Marteli, ex-prefeito do município de Nova Granada/SP (gestão 2005-2008) , em razão da impugnação total das despesas do Convênio 17/2008 (Siafi/Siconv 622867) , que tinha por objeto a realização do evento "Festividades de Comemoração da XXIV Festa do Peão Boiadeiro de Nova Granada/SP". 
2.1. Os valores envolvidos montam a R$ 400.000,00, dos quais R$ 350.000,00 foram repassados pelo concedente mediante a Ordem Bancária 2008OB900282, de 28/4/2008, e R$ 50.000,00 corresponderam à contrapartida do município.
2.2. A despeito da aprovação da execução física do objeto pelo MTur, restou rejeitada a execução financeira da prestação de contas. Após apresentação de defesa, o órgão concedente concluiu pela existência de dano ao erário no valor integral do convênio de responsabilidade do ora recorrente.
2.3. Nesta Corte de Contas, o responsável apresentou defesa à peça 26, que foi acolhida pela Secex-CE na instrução de peça 28. A unidade técnica concluiu pelo cumprimento do objeto do ajuste, sem observar irregularidades de natureza grave. Somente ressalvou que houve contratação injustificada por inexigibilidade de licitação de empresa que possuía contratos de exclusividade com artistas apenas para o dia do evento.
2.4. O Ministério Público junto ao TCU, em seu parecer de peça 30, divergiu do entendimento da unidade técnica e consignou:
A grave falha decorrente da contratação direta irregular não poderia ter sido ignorada pela autoridade responsável pela assinatura da avença, o então prefeito municipal. Era seu dever adotar as providências necessárias para confirmar a veracidade da documentação comprobatória da condição de exclusividade. Esse entendimento se encontra expresso na Súmula TCU 255. 
Uma vez que o Sr. Aparecido Donizete Marteli já foi regularmente citado, resta, então, averiguar a responsabilidade da empresa beneficiária de pagamentos indevidos. Para isso, faz-se necessário promover a sua citação. 
Diante do exposto, manifesto-me, preliminarmente, reiterando vênias por dissentir da Secex/CE, pela continuidade do processo, mediante a citação da empresa Gilberto e Eliane Estruturas Tubulares Ltda, nos termos do art. 179 do RITCU, em observância ao devido processo legal. 
2.5. O Exmo. Ministro-Relator, no entanto, adotou posicionamento diverso e julgou as contas do responsável irregulares, sem imputação de débito mas com aplicação de multa, o que foi acompanhado pelos demais membros da 1ª Câmara desta Corte. Em seu voto condutor, destacou que (peça 32, p. 2) :
13. Entretanto, consoante expus em processos de mesma natureza, entendo que a contratação de artistas por meio de empresa detentora apenas de atestado de exclusividade para as datas de realização do evento não se configura motivo para constituição de débito, quando demonstrado que os shows foram realizados e que o objeto físico foi adequadamente executado de acordo com o plano de trabalho. É o que ocorre no presente caso, tendo sido reafirmado no parecer do Subprocurador-Geral que não há controvérsias quanto à realização do evento. 
14. Ademais, da análise dos elementos presentes nos autos, é possível verificar o nexo de causalidade entre os recursos repassados e as despesas realizadas, mediante conciliação entre os extratos bancários e as notas fiscais apresentadas. 
15. Assim, considero que a contratação de empresa que detêm apenas atestado de exclusividade de representação do artista para determinados dias, valendo-se de maneira inadequada do instrumento de inexigibilidade de licitação, não configura mera ressalva, conforme defende a unidade instrutora, mas tampouco justifica a citação da empresa para que esta demonstre como foram repassados os recursos recebidos para os artistas, consoante propugna o representante do Ministério Público. 
16. Acompanho a linha jurisprudencial deste Tribunal, recorrente em processos de mesma natureza, de que eventual infração na formalização da contratação dos shows musicais não descaracteriza a execução do objeto em si, mas, sim, justifica o julgamento das contas irregulares e a aplicação de multa ao ex-prefeito, que não observou os requisitos legais cabíveis para a contratação das bandas. Nesse sentido, cite-se o entendimento esposado no Acórdão 5662/2014-TCU-Primeira Câmara. Destaco que neste citado decisum afastou-se a sanção pecuniária em razão exclusivamente do falecimento do responsável em data anterior à prolação do acórdão condenatório, causa pacífica de extinção da punibilidade. 
17. No caso concreto, observo que esta irregularidade foi expressamente mencionada na citação do ex-prefeito (peça 24, p. 2) , de maneira que o processo encontra-se em condições de ser julgado no sentido da irregularidade das contas com aplicação de sanção pecuniária ao ex-prefeito. 
2.6. Irresignado com a decisão, o responsável ingressa com o recurso que ora se examina.
ADMISSIBILIDADE
3. O exame preliminar de admissibilidade à peça 39 - acolhido pelo Relator ad quem em despacho à peça 41 - concluiu por conhecer do presente recurso, com a suspensão dos itens 9.1, 9.2 e 9.4 do acórdão recorrido.
MÉRITO
4. Constitui objeto do recurso examinar a seguinte questão: 
a) se a responsabilização do recorrente foi adequada e observou as normas aplicáveis ao tema;
b) se entendimentos adotados no âmbito judicial possuem eficácia sobre os acórdãos proferidos por este TCU.
5. Da responsabilidade pelo ato considerado irregular (peça 38, p. 2-15, 17-29 e 40-50) 
5.1. O responsável sustenta que não foi constatado no processo que teria agido com dolo, de forma negligente ou com objeto de fraudar a lei, assim como não teria se beneficiado pessoalmente ou enriquecido ilicitamente.
5.2. Aponta que a Secex-SP, em seu exame técnico, concluiu que houve o cumprimento do objeto do convênio e não subsistiram irregularidades graves, mas apenas a contratação injustificada por inexigibilidade de licitação de empresa que possuía contrato de exclusividade apenas para o dia do evento.
5.3. Alega que a festa custeada pelo convênio foi acompanhada por fiscal do Ministério do Turismo, que não atestou qualquer irregularidade naquele momento.
5.4. Afirma que sua formação é de padre e não possuía conhecimento técnico, jurídico ou contábil, e dependia dos funcionários da prefeitura para cumprir os termos do ajuste. Alega que seguiu parecer do advogado responsável pelo setor de licitação. Assim, considera que seria responsabilidade dos membros da comissão de licitação e dos servidores da prefeitura qualquer irregularidade nos certames realizados no âmbito do convênio. Defende, de qualquer modo, que não houve dolo ou intenção de fraudar a lei e colaciona diversos julgados em que não restou constatada irregularidade na licitação examinada nos respectivos casos concretos.
5.5. Assinala que (peça 38, p. 3) :
Determinou a Comissão de Licitação composta de funcionários da prefeitura com conhecimentos para elaboração da licitação o que ocorreu e foi auditada pelo Tribunal de Constas do Estado de São Paulo julgando a mesma regular. A Comissão elaborou a licitação, contrato e o setor Contábil realizou a prestação de contas. 
5.6. Requer o afastamento de qualquer condenação, com base na sua boa-fé e na "primazia da realidade dos fatos sob as formas" (peça 38, p. 24) . Afirma que durante a sua gestão na prefeitura pautou-se pela correta aplicação dos recursos públicos, atuando com boa-fé e respeitando aos princípios da legalidade e moralidade administrativa. Transcreve conceitos doutrinários sobre estes princípios.
5.7. Alega ainda que não praticou ato ilegal e que não é procedente o pedido de ressarcimento aos cofres públicos dos valores pagos, sob pena de enriquecimento ilícito ou sem causa da administração, uma vez que houve o cumprimento do objeto do ajuste. Considera ainda que não é possível a condenação com base em suposições, conforme julgados e doutrina que colaciona, uma vez que a culpa não poderia ser presumida.
5.8. Sustenta, por fim, que a reserva de datas por empresários é um procedimento comum no mercado e torna determinado representante realmente exclusivo. Não seria possível, então, contratar diretamente o artista senão por meio do representante daquelas datas. Assevera que os artistas antecipam as vendas de suas apresentações por valores menores ante a garantia de rendimento. Defende que essa prática comercial não pode ser desconsiderada pela Lei de Licitações. Conclui que nas datas em que reservou junto ao artista, o empresário é o representante exclusivo para a contratação.
5.9. Considera que o Superior Tribunal de Justiça firmou entendimento no sentido de que a inexigibilidade de licitação é vinculada à impossibilidade de competição (inviabilidade de valorar talento artístico) , conforme julgados no âmbito cível e criminal que colaciona ao recurso. Junta também decisões de outros tribunais no mesmo sentido.
5.10.	Pugna pela avaliação do grau de culpa no caso concreto, considerando-se a extensão do dano, ou pela redução da multa aplicada, na eventualidade de não ser acolhidos os argumentos recursais.
Análise
5.11.	Compulsando os autos, verifica-se que o responsável teve as suas contas julgadas irregulares, com aplicação de multa, em face do descumprimento da Lei 8.666/1993 na contratação de artistas para apresentação em show promovido pela prefeitura. Utilizou a inexigibilidade de licitação para firmar contrato com empresa que possuía atestado de exclusividade dos artistas apenas para o dia da festa.
5.12.	O procedimento em tela desrespeitou o disposto no artigo 25, III, da Lei 8666/1993, verbis:
Art. 25.  É inexigível a licitação quando houver inviabilidade de competição, em especial:
 (...) 
III - para contratação de profissional de qualquer setor artístico, diretamente ou através de empresário exclusivo, desde que consagrado pela crítica especializada ou pela opinião pública.
 (grifo acrescido) 
5.13.	Esta Corte de Contas possui entendimento consolidado de que documentos que garantam a exclusividade apenas para os dias de cada show não se enquadram no requisito que permite a contratação direta de artistas por inexigibilidade de licitação. Nesse sentido restou estabelecido no item 9.5.1.1 do Acórdão 96/2008-TCU-Plenário, de relatoria do Ministro Benjamin Zymler:
"9.5. determinar ao Ministério do Turismo que, em seus manuais de prestação de contas de convênios e nos termos dessas avenças, informe que:
9.5.1. quando da contratação de artistas consagrados, enquadrados na hipótese de inexigibilidade prevista no inciso III do art. 25 da Lei nº 8.666/1992, por meio de intermediários ou representantes:
9.5.1.1. deve ser apresentada cópia do contrato de exclusividade dos artistas com o empresário contratado, registrado em cartório. Deve ser ressaltado que o contrato de exclusividade difere da autorização que confere exclusividade apenas para os dias correspondentes à apresentação dos artistas e que é restrita à localidade do evento;
9.5.1.2. o contrato deve ser publicado no Diário Oficial da União, no prazo de cinco dias, previsto no art. 26 da Lei de Licitações e Contratos Administrativos, sob pena de glosa dos valores envolvidos."
 (grifo acrescido) 
5.14.	A condenação do responsável, portanto, se deu pela utilização indevida da inexigibilidade de licitação, com afronta ao artigo 25, III, da Lei de Licitações, uma vez que não houve cumprimento de requisito indispensável para sua utilização. O recorrente, ex-prefeito do município de Nova Granada/SP, foi responsável pela celebração do ajuste (peça 9, p. 60-69) , pela prestação de contas e pela assinatura das notas de empenho (peça 9, p. 5-52) . Assina ainda o contrato decorrente da inexigibilidade de licitação indevida (Peça 9, p. 78-83) . Sua atuação, portanto, abrange os principais atos de execução do convênio, incluindo o ato considerado irregular. Não há reparos, portanto, à responsabilização do recorrente nos autos.
5.15.	Importante destacar que a irregularidade em referência não é meramente formal ou burocrática. A inexigibilidade de licitação é procedimento excepcional no âmbito da contratação pública, sendo regra a realização de licitação. Quando da contratação direta, que não observa o princípio da impessoalidade, devem estar presentes os requisitos indispensáveis previsto em lei. No caso concreto, era fundamental a comprovação de que a contratação direta se deu por meio de intermediário exclusivo em caráter permanente do artista, com a apresentação de contrato registrado em cartório.
5.16.	Aqui não se discute a impossibilidade de valorar o talento jurídico para se utilizar da inexigibilidade de licitação. O que não se observa é o requisito fundamental de comprovação do empresário exclusivo do artista na intermediação da contratação, que não se confunde com o representante que busca ajuste com o artista apenas para a data do evento que se pretende realizar.
5.17.	A irregularidade examinada é grave, por resultar em burla ao processo licitatório, e enseja o julgamento pela irregularidade das contas do gestor. No entanto, a jurisprudência desta Corte vem evoluindo no sentido de não aplicar débito em tais situações, mas apenas a multa com base no artigo 58, I, da Lei 8.443/1992, quando houver a execução física do objeto do ajuste. Nessa linha de entendimento, observam-se os Acórdão 5037/2017-TCU-Segunda Câmara, de relatoria do Ministro Aroldo Cedraz, e 4230/2017-TCU-1ª Câmara, de relatoria do Ministro Walton Alencar Rodrigues. 
5.18.	 Por esta razão, inclusive, não há que se falar em enriquecimento sem causa da administração pública, como afirma o responsável, uma vez que não houve imputação de débito, mas apenas a aplicação de multa em face do descumprimento de lei. A irregularidade, inclusive, impede aferir eventual dano ao erário, uma vez que a contratação direta por meio de representante que não é empresário exclusivo dos artistas impossibilita constatar o valor de mercado do cachê do artista.
5.19.	A gradação da multa aplicada levou em consideração o montante de recursos geridos no âmbito do convênio e representou 10% do valor histórico do ajuste, ou seja, sem considerar atualização monetária. Entende-se, portanto, que houve observação do princípio da razoabilidade e da gravidade da irregularidade constatada.
5.20.	Dessarte, restam afastados os argumentos ora analisados.
6. Das ações judiciais (peça 38, p. 29-40) 
6.1. O responsável alega que o dolo específico seria necessário para configuração do desvio de finalidade na administração pública e que a responsabilidade civil é independente para cada agente público. Sustenta que não se caracteriza improbidade administrativa sem elemento subjetivo do dolo específico, conforme doutrina que colaciona. Defende que a Lei de Improbidade Administrativa busca punir o administrador desonesto e não o ingênuo, conforme julgado do STJ. E colaciona decisões judiciais para atestar que sua conduta não se enquadra na lei em referência.
6.2. Entende que para "a propositura da Ação Civil devem estar presente dois requisitos, ou seja: lesividade e ilegalidade" (peça 38, p. 33) , o que não estaria comprovado nos autos, pois não houve prejuízo ao erário e o responsável não obteve qualquer vantagem no âmbito do convênio. Nesse sentido colaciona decisões judiciais e excertos doutrinários.
6.3. E continua, ao argumentar que não houve lesão à moralidade administrativa, ante a razoabilidade da sua conduta e da ausência de abuso de direito e de desvio de poder, nos termos da doutrina que colaciona e de julgados que tratam da ação popular.
Análise
6.4. De plano, é de se afastar os argumentos aqui delineados, uma vez que neste processo não se examina ação de improbidade administrativa, ação civil pública ou ação popular. Os entendimentos e procedimentos aplicáveis a estas ações judiciais não se estendem a esta Corte de Contas.
6.5. Nos termos do artigo 71 da Constituição Federal/1988, esta Corte de Contas aprecia a gestão de recursos federais e observa, em especial, a conformidade das condutas praticadas com a legislação aplicável ao tema. Caso as ações judiciais mencionadas tivessem identidade com a tomada de contas especial processada nesta Corte, seria desnecessária a sua instauração, para evitar a duplicidade de esforços, ainda que em diferentes instâncias. No entanto, a pacífica jurisprudência do Supremo Tribunal Federal considera que demandas judiciais como a ação civil pública não obstam a apuração de irregularidades por este TCU no que for matéria de sua competência. Nesse sentido encontra-se o seguinte excerto do MS 25880/DF, da relatoria do Ministro Eros Grau:
EMENTA: MANDADO DE SEGURANÇA. TRIBUNAL DE CONTAS DA UNIÃO. COMPETÊNCIA. ART. 71, II, DA CONSTITUIÇÃO DO BRASIL E ART. 5º, II E VIII, DA LEI N. 8.443/92. TOMADA DE CONTAS ESPECIAL. VIOLAÇÃO AOS ARTS. 148 A 182 DA LEI N. 8.112/90. INOCORRÊNCIA. PROCEDIMENTO DISCIPLINADO NA LEI N. 8.443/92. AJUIZAMENTO DE AÇÃO CIVIL PÚBLICA. PREJUDICIALIDADE DA TOMADA DE CONTAS ESPECIAL. IMPOSSIBILIDADE. INDEPENDÊNCIA ENTRE AS INSTÂNCIAS CIVIL, PENAL E ADMINISTRATIVA. QUESTÃO FÁTICA. DILAÇÃO PROBATÓRIA. IMPOSSIBILIDADE. SEGURANÇA DENEGADA. 
1. A competência do Tribunal de Contas da União para julgar contas abrange todos quantos derem causa a perda, extravio ou outra irregularidade de que resulte dano ao erário, devendo ser aplicadas aos responsáveis, em caso de ilegalidade de despesa ou irregularidade de contas, as sanções previstas em lei, lei que estabelecerá, entre outras cominações, multa proporcional ao dano causado aos cofres públicos [art. 71, II, da CB/88 e art. 5º, II e VIII, da Lei n. 8.443/92]. 
 (...) 
4. O ajuizamento de ação civil pública não retira a competência do Tribunal de Contas da União para instaurar a tomada de contas especial e condenar o responsável a ressarcir ao erário os valores indevidamente percebidos. Independência entre as instâncias civil, administrativa e penal.
 (...) " (grifos acrescidos) .
6.6.	A condenação em ação de improbidade administrativa, por exemplo, tem como pressuposto o dolo ou a culpa grave, conforme preceitua o artigo 10 da Lei 8.429/1992. Enquanto isso, no TCU basta a culpa em sentido estrito caracterizada pelo descumprimento de normativo que regula o ato administrativo. No caso em espécie, a utilização da inexigibilidade de licitação sem que subsistisse requisito essencial previsto na Lei de Licitações foi suficiente para a condenação no âmbito da TCE.
6.7. Com estas considerações, afasta-se a alegação que busca estender a esta Corte os posicionamentos adotados no âmbito de ações judiciais diversas.
CONCLUSÃO
7. De todo o exposto, considera-se adequada a responsabilização do recorrente, baseada na utilização indevida da inexigibilidade de licitação, com afronta ao artigo 25 da Lei 8.666/1993. Ademais, esta Corte possui normativos, procedimentos e entendimentos próprios, o que impede a utilização dos posicionamentos judiciais trazidos pelo responsável em seu recurso.
7.1. Assim, não há reparos a se fazer no acórdão recorrido, que deve ser mantido em seus exatos termos.
PROPOSTA DE ENCAMINHAMENTO
8. Ante o exposto, submete-se o presente exame à consideração superior, propondo-se, com fundamento nos artigos 32, inciso I, e 33 da Lei 8.443/1992:
a) conhecer do recurso e, no mérito, negar-lhe provimento;
b) dar ciência da decisão ao recorrente e aos demais interessados.

8.1. Antônio Alberto Cristofalo de Lemos (113902/OAB-SP) e outros, representando Aparecido Donizete Marteli.

Subprocurador-Geral Lucas Rocha Furtado.

TOMADA DE CONTAS ESPECIAL. CONVÊNIO. REALIZAÇÃO DE EVENTO. OBJETO EXECUTADO. CONTRATAÇÃO DE BANDAS E ARTISTAS POR INEXIGIBILIDADE DE LICITAÇÃO. AUSÊNCIA DE CONTRATO DE EXCLUSIVIDADE. CITAÇÃO DOS RESPONSÁVEIS. REJEIÇÃO DAS ALEGAÇÕES DE DEFESA. CONTAS IRREGULARES SEM DÉBITO. MULTA. RECURSO DE RECONSIDERAÇÃO. CONHECIMENTO. NÃO PROVIMENTO.

TOMADA DE CONTAS ESPECIAL (TCE)

Secretaria de Recursos (SERUR); Secretaria de Controle Externo de Tomada de Contas Especial (SecexTCE).

Trata-se de recurso de reconsideração interposto por Aparecido Donizete Marteli contra o Acórdão 6877/2016-TCU-Primeira Câmara, por meio do qual teve contas julgadas irregulares e foi apenado com multa de R$ 400.000,00, com fulcro nos arts. 16, inciso III, alínea 'b', e 58, inciso I, da Lei 8.443/1992.
Em suas alegações, o recorrente, gestor dos recursos transferidos por força do Convênio 17/2008 (Siafi/Siconv 622867) , que tinha por objeto a realização do evento intitulado "Festividades de Comemoração da XXIV Festa do Peão Boiadeiro de Nova Granada/SP", aduz que: (i) não agiu com dolo ou no objetivo de beneficiar-se pessoalmente; (ii) não houve prejuízo ao Município ou à União, haja vista que o objeto do convênio foi realizado e atestado por fiscal do Ministério do Turismo; (iii) o processo de contratação para realização do evento foi conduzido por servidores municipais e aprovado pelo Tribunal de Contas do Estado de São Paulo; (iv) não detinha conhecimento técnico, jurídico ou contábil e, por essa razão, dependia dos servidores municipais para execução do ajuste; (v) a contratação dos artistas somente é possível por intermédio dos representantes, que, ao antecipar os cachês dos artistas para reservar a data, conseguem a redução dos cachês; (vi) a inexigibilidade de licitação decorre da impossibilidade de mensurar o valor do talento artístico; (vii) a exclusividade do representante dos artistas é secundária em vista da impossibilidade de competição (peça 38) .
A Serur refuta os argumentos apresentados por Aparecido Donizete Marteli e manifesta-se pelo não provimento do recurso, no que contou com a aquiescência do Parquet.
Ao tempo em que ratifico o exame de admissibilidade feito à peça 41, acolho os pareceres emitidos nos autos como razões de decidir, sem prejuízo de tecer algumas considerações.
A execução física do objeto não afasta o descumprimento ao art. 25, inciso III, da Lei 8.666/1993, que deu causa à irregularidade das contas, haja vista que os shows foram contratados mediante empresa intermediária, detentora de mera carta de exclusividade para o dia e local do evento, sem que fossem demonstrados os valores efetivamente pagos aos artistas.
Essa situação está devidamente caracterizada nos autos, como registrado no decisum recorrido.
A competência do TCU, fundada no art. 71, inciso II, da Constituição Federal c/c art. 16, inciso III, alínea 'b', da Lei 8.443/1992, não se restringe à ocorrência de dano ao Erário, mas alcança a prática de ato de gestão que afronta norma legal ou regulamentar aplicável ao ajuste, como é o caso. 
Por essa razão, o argumento de que o evento foi realizado, apesar da ilegalidade identificada, não socorre o recorrente.
A falta de conhecimento técnico sobre a matéria também não pode ser admitida como atenuante, haja vista que o recorrente assumiu, ao subscrever o Convênio 17/2008 (Siafi/Siconv 622867) , obrigações, listadas na cláusula terceira, inciso II, dentre as quais a de observar as disposições da Lei 8.666/1993.
Ante o exposto, nego provimento ao recurso de reconsideração interposto por Aparecido Donizete Marteli, e voto no sentido de que o Tribunal adote a deliberação que ora submeto à apreciação deste Colegiado.
TCU, Sala das Sessões Ministro Luciano Brandão Alves de Souza, em 2 de julho de 2019.
WALTON ALENCAR RODRIGUES 
Relator